臺灣高雄地方法院刑事判決　　　　　　　100年度訴字第331號
公　訴　人　臺灣高雄地方法院檢察署檢察官
被　　　告　李家賢
上列被告因違反選舉罷免法等案件，經檢察官提起公訴（99年度
選偵字第13號），本院判決如下：
    主  文
李家賢共同犯公職人員選舉罷免法第一百零四條之傳播不實罪，
處有期徒刑伍月，如易科罰金，以新臺幣壹仟元折算壹日，褫奪
公權壹年。
    事  實
一、李家賢、方國修（已於民國100 年5 月13日死亡，另為不受
    理判決）共同基於意圖使高雄縣市合併改制後第1 屆議員選
    舉第10選舉區候選人蔡媽福、前鎮區瑞祥里里長選舉候選人
    劉美華不當選，以文字傳播不實之事之犯意聯絡，於99年9
    月11日凌晨，由李家賢先持往全家便利商店影印，再由方國
    修騎乘以口罩遮蓋車牌（車牌號碼XNT-357 號）重機車搭載
    李家賢，在高雄市○鎮區○○街、班超路及保泰路等處，由
    李家賢將標題「這種人能選民意代表嗎？」、內容：「蔡媽
    福在社會上與他外孫女瑞祥里里長（劉美華）向里民與同事
    倒債與倒會致使劉美華夫婦（假離婚）。（班超路）房屋被
    法院拍賣一事，蔡媽福眼睛被討債打到黑青一大片還對外宣
    稱出車禍。欺騙大眾！明顯社會信用有問題，還能當解決紛
    爭的民意代表這種人能當議員嗎？」、「…市民拜託你幫忙
    議員大人還都說要多少錢才可能成功…」、「今年春節假期
    我們堂堂蔡媽福大議員位於班超路服務處及瑞祥里辦公處裡
    面兩場大型職業賭場（包含鳳山地區及高雄地區）一種是“
    黑粒”天九牌”二種是“帥仕將”大型職業賭場”不是經營
    色情行業就是經營職業賭場…」，及「發誓如能當真世間就
    沒有你這種骯髒無恥的政客…」等不實內容之文宣（下稱系
    爭文宣），散發該等路段之不特定住家，造成選民對蔡媽福
    、劉美華之品德、操守產生高度質疑，足以生損害於公眾對
    於蔡媽福、劉美華人格之評斷，影響選民投票行為之正確性
    及投票過程之純淨性，並生損害於蔡媽福、劉美華之名譽。
二、案經高雄市政府警察局前鎮分局移送臺灣高雄地方法院檢察
    署檢察官偵查起訴。
    理  由
一、本件被告李家賢所犯公職人員選舉罷免法第104 條傳播不實
    罪，係死刑、無期徒刑、最輕本刑為3 年以上有期徒刑以外
    之罪，其於審理程序中就被訴事實為有罪之陳述，經告知簡
    式審判程序之旨，並聽取公訴人、被告李家賢之意見後，認
    為適宜進行簡式審判程序，經本院改依簡式審判程序審理。
    又簡式審判程序之證據調查，依刑事訴訟法第273 條之2 規
    定，不受同法第159 條第1 項審判外陳述排除之限制，且被
    告對於卷內之各項證據，亦不爭執證據能力，故卷內所列之
    各項證據，自得作為證據，先予敘明。
二、前揭事實，業據被告李家賢坦承不諱，核與證人即被告方國
    修於偵查時（偵卷第34、35頁）證述之情節大致相符，並經
    證人即告訴人蔡媽福於偵查時（偵卷第5 、6 頁）、證人即
    告訴人劉美華於偵查時（偵卷第7 頁）證述屬實，且有系爭
    文宣1 紙（警卷第22頁）、監視器翻拍及警方蒐證照片1 份
    （警卷第23至36頁）、全家便利商店統一發票、高雄市警局
    前鎮分局刑事案件查訪記錄表各1 紙（警卷第39、40頁）等
    附卷可稽，足認被告之自白與事實相符，堪予採信。從而，
    本件事證明確，被告上開犯行，洵堪認定，應依法論科。
三、按言論自由為憲法所保障之人民基本權，法律固應予以最大
    限度之維護。惟惡意散布謠言，傳播不實之言論，反足以破
    壞他人之名譽及公共利益，依憲法第23條規定，自得予以合
    理之限制，公職人員選舉罷免法第104 條（原92條）之處罰
    規定，即屬法律對於非法言論所加之限制。又司法院釋字第
    509 號解釋明確揭示行為人縱不能證明其言論內容為真實，
    然若能舉出相當證據資料足證其有相當理由確信其言論內容
    為真實者，因欠缺犯罪故意，即不得遽以誹謗罪相繩，亦即
    採取「真正惡意原則」。從而，行為人對於資訊之不實已有
    所知悉或可得而知，卻仍執意傳播不實之言論，或有合理之
    可疑，卻仍故意迴避真相，假言論自由之名，行惡意攻訐之
    實者，即有處罰之正當性，自難主張免責。再者，行為人就
    其所指摘或傳述之事，應盡何種程度之查證義務，始能認其
    有相當理由確信其為真實，而屬善意發表言論，應參酌行為
    人之動機、目的及所發表言論之散布力、影響力而為觀察，
    倘僅屬茶餘飯後閒談聊天之資者，固難課以較高之查證義務
    ；反之，若利用記者會、出版品、網路傳播等方式，而具有
    相當影響力者，因其所利用之傳播方式，散布力較為強大，
    依一般社會經驗，其在發表言論之前，理應經過善意篩選，
    自有較高之查證義務，始能謂其於發表言論之時並非惡意。
    因此，倘為達特定之目的，而對於未經證實之傳聞，故意迴
    避合理之查證義務，率行以發送傳單、舉行記者會、出版書
    籍等方式加以傳述或指摘，依一般社會生活經驗觀察，即應
    認為其有惡意（最高法院97年度臺上字第998 號判決要旨參
    照）。次按公職人員選舉罷免法第92條（現為第104 條）之
    罪，其所謂足以生損害於公眾或他人，祇須於公眾或他人有
    發生損害之虞為已足，不以果生實害為必要（最高法院88年
    度臺上字第3168號判決要旨）。查，被告李家賢於本院陳稱
    ：系爭文宣所載事項，我都是聽別人說的，那邊的人大家都
    知道云云，足見被告就系爭文宣事項純屬道聽塗說。又被告
    即未參與、親見系爭文宣所載事項，僅憑道聽塗說即擅為發
    送上揭不實文宣，顯係為達特定之目的，而對於未經證實之
    傳聞，故意迴避合理之查證義務，率行發送傳單加以傳述，
    是依一般社會生活經驗觀察及上揭說明，堪認被告為傳播系
    爭文宣時為有惡意而無所本，且上揭具有惡意之不實文字之
    傳播，除足以毀損告訴人蔡媽福、劉美華之名譽外，並足生
    損害於選民對告訴人蔡媽福、劉美華人格之評斷，影響選民
    投票行為之正確性，進而影響選風之純潔性，堪認足以生損
    害於公眾及他人。
四、按公職人員選舉罷免法第104 條意圖使候選人不當選而散布
    謠言或傳播不實罪之規定，旨在杜絕恣意虛構事實抹黑其他
    候選人，以端正選風，維護選舉之公正及候選人之權益，該
    條文既未明定以競選活動期間內犯之為成立要件，為導正但
    求勝選不擇手段之劣質選舉文化，自不限定須在主管選舉機
    關公告候選人名單以後或公告之競選活動期間內為之；且不
    能僅因主管選舉機關形式上尚未公告候選人名單或公告之競
    選活動期間尚未屆至，即可不受修正前公職人員選舉罷免法
    第92條之規範（最高法院89年度臺上字第5235號、90年度臺
    上字第1974號、90年度臺上字第5941號、94年度臺上字第24
    82號判決要旨均採同一意旨）。查，本件被告散發系爭文宣
    雖係於競選活動期間前，惟公職人員選舉罷免法第104 條並
    無以「選舉委員會公告之競選活動期間為之」為處罰要件，
    併參酌前揭說明及最高法院判決要旨，被告前開行為應該當
    公職人員選舉罷免法第104 條之構成要件，附此說明。
五、核被告李家賢所為，係犯公職人員選舉罷免法第104 條意圖
    使人不當選而傳播不實之事罪。又按意圖使候選人當選或不
    當選，以文字、圖畫、錄音、錄影、演講或他法，散布謠言
    或傳播不實之事，足以生損害於該候選人之名譽時，雖同時
    符合刑法第310 條第1 項或第2 項之誹謗罪，與公職人員選
    舉罷免第104 條之意圖使候選人不當選，以文字傳播不實之
    事之犯罪構成要件，因係法規之錯綜關係，致一犯罪行為，
    同時有數符合該犯罪構成要件之法條可以適用，應依法規競
    合法理，擇一適用公職人員選舉罷免第104 條規定論處（最
    高法院87年度第6 次刑事庭會議決議參照）；是本件應適用
    公職人員選舉罷免法第104 條之罪論處。再者，被告李家賢
    與方國修就上揭犯行，有犯意聯絡及行為分擔，應論以共同
    正犯。爰審酌選舉乃民主之重要基石，攸關一國政治良窳甚
    鉅，被告竟以散播攻擊、污衊候選人文宣方式，不僅損害告
    訴人蔡媽福、劉美華名譽，亦已嚴重破壞選舉之公正、公平
    及純潔，被告事後坦認犯行，並參斟被告等之智識程度、犯
    罪動機、手段、所生危害等一切情狀，量處如主文所示之刑
    ，並諭知易科罰金之折算標準，以資懲儆。又被告係犯公職
    人員選舉罷免法第104 條之罪，且經宣告有期徒刑以上之刑
    ，自應依公職人員選舉罷免法第113 條第3 項、刑法第37
    條第2 項之規定，宣告褫奪公權1 年。
六、公訴意旨認被告李家賢前揭犯罪事實行為，並犯刑法第309
    條之公然侮辱罪。惟如前述，本件雖同時符合刑法公職人員
    選舉罷免第104 條之傳播不實罪，及刑法第309 條公然侮辱
    罪或第310 條誹謗罪之犯罪構成要件，然此因係法規之錯綜
    關係，致一犯罪行為，同時有數符合該犯罪構成要件之法條
    可以適用，應依法規競合法理，擇一適用公職人員選舉罷免
    第104 條規定論處，而不另成立刑法第309 條或第310 條第
    1 項、第2 項之罪。公訴意旨認被告前開行為併犯刑法第30
    9 條之公然侮辱罪，容有未洽；而公訴人即認刑法第309 條
    之公然侮辱罪與前開論罪科刑之公職人員選舉罷免第104 條
    之罪間，為想像競合犯，屬裁判上一罪之關係，爰不另為無
    罪之諭知，附此敘明。
據上論斷，應依刑事訴訟法第273 條之1 第1 項、第299 條第1
項前段，公職人員選舉罷免法第104 條、第113 條第3 項，刑法
第11條、第28條、第41條第1 項前段、第37條第2 項，判決如主
文。
本案經檢察官鄭珮琪到庭執行職務。
中    華    民    國    100    年    5    月    31    日
                  刑事第十六庭  審判長法  官  曾逸誠
                                      法  官  姚水文
                                      法  官  洪榮家
以上正本證明與原本無異。
如不服本判決應於收受送達後10日內向本院提出上訴書狀，並應
敘述具體理由；如未敘述上訴理由者，應於上訴期間屆滿後20日
內向本院補提理由書（均須按他造當事人之人數附繕本）「切勿
逕送上級法院」。
中    華    民    國   100    年    5     月    31    日
                                      書記官  陳鈺甯
附錄本案論罪科刑法條：
公職人員選舉罷免法第104條
意圖使候選人當選或不當選，以文字、圖畫、錄音、錄影、演講
或他法，散布謠言或傳播不實之事，足以生損害於公眾或他人者
，處 5 年以下有期徒刑。